臺灣高雄地方法院民事判決　　　　　　　　95年度建字第71號
原　　　告　嘉椿水電工程有限公司
法定代理人　甲○○
訴訟代理人　王梵緒律師
複代理人　　吳忠諺律師
被　　　告　高雄市政府教育局
法定代理人　乙○○
訴訟代理人　許再定律師
上列當事人間返還違約金事件，本院於民國96年9 月28日言詞辯
論終結，判決如下：
  主  文
原告之訴及假執行之聲請均駁回。
訴訟費用由被告負擔。
    事實及理由
一、按第168 條至第172 條及前條所定之承受訴訟人，於得為承
    受時，應即為承受之聲明，民事訴訟法第175 條第1 項定有
    明文。而本件被告高雄市政府教育局之法定代理人，於訴訟
    中由曾憲政變更為乙○○，有高雄市政府任命令1 份附卷可
    稽（詳卷第138 頁），其聲請承受訴訟，依法即無不合，先
    予敘明。
二、原告主張：其於民國90年5 月2 日，向被告承攬高雄市新光
    國小第1 期校舍新建工程之水電工程（下稱系爭工程），約
    定於92年2 月13日完工，施工前，業將預備施作之產品相關
    資料，送由系爭工程之監造建築師即監造人加以審核，經審
    核結果功能符合後，即依送審資料實際施工，並於92年2 月
    12日完工，然驗收時，被告卻表示施作內容與契約約定之設
    計圖不符，拒絕通過驗收，要求依原設計圖修補，其一再否
    認有遲延完工之情形，並依被告要求修補，以便通過驗收，
    詎被告仍認定系爭工程逾期266 日完工，並自應給付報酬扣
    罰新台幣（下同）1,456,515 元逾期違約金，然(1)依公共工
    程品質管理作業要點第8 條第1 項、第9 條第1 項規定，系
    爭工程送審單之審查單位應為監造人，並非被告，監造人既
    已審查通過，原告據以施工即無不合，審查結果如有錯誤，
    應由監造人負責，與其無關；又(2)原告之產品材料進場前，
    業經被告審查同意；且(3)原告之施作材料，與契約約定之規
    格雖有不符，但由監造人審查結果可知，功能完全相符，自
    無不合；爰依承攬契約之法律關係，請求給付被扣罰之上開
    報酬。並聲明：(一)被告應給付原告1,456,515 元，及自起訴
    狀繕本送達翌日起至清償日止，按週年利率5 ％計算之利息
    ；(二)原告願供擔保，請准宣告假執行。
三、被告抗辯：(1)監造人之審核，僅限於送審資料是否齊備，是
    否符合設計原意，故承攬人不得據而推諉有關尺寸、施工品
    質、施工方法、施工期限及合約規範所規定之責任，本件原
    告未依契約書所約定之設計圖施工，原施工結果，功能及型
    錄規格均與兩造就系爭工程所訂採購契約（下稱系爭工程契
    約）之約定不符，且目前該設備呈現之品質極不穩定，依該
    契約第19條之約定，被告可自報酬中扣罰違約金；(2)自原告
    製作之工程結算驗收證明書，出具之保固切結書，均顯示原
    告已同意被扣罰上開違約金；(3)依高雄市審計處派員檢查結
    果，系爭工程確有缺失。並聲明：(一)原告之訴駁回；(二)如受
    不利判決，願供擔保，請准免為假執行。
四、原告對其主張與被告訂立系爭工程契約，事先曾將預備施作
    之產品資料送由監造人審核，依審核通過之結果施作，於92
    年2 月12日完成，及被告要求依原設計圖修補，致工期有所
    延誤，被認定逾期完工，及扣罰違約金之事實，已提出系爭
    工程採購契約書節本、送審單、工程結算驗收證明書各1 份
    為證（詳卷第10頁起），且為被告所不爭執，堪信為真實。
    而被告仍執上開情詞置辯，則本件爭執即在於：(一)由原告製
    作之工程結算驗收證明書及出具之保固切結書，可否證明原
    告已同意系爭工程認定為逾期266 日，或願受1,456,515 元
    違約金之扣罰？(二)原告施作至92年2 月12日，是否除產品型
    錄與約定不符外，均合於契約之要求？(三)系爭工程施作之材
    料，進場前是否曾送被告審查同意？(四)原告可否逕依送審通
    過之資料施作系爭工程？本院分判斷意見如下：
  (一)關於由原告製作之工程結算驗收證明書及出具之保固切結書
    ，可否證明原告已同意系爭工程認定為逾期266 日，或願受
    1,456,515 元違約金之扣罰：
    被告抗辯工程結算書係原告製作之事實，已提出該決算書為
    證，並為原告所不爭執，且核該決算書各頁，均經原告公司
    蓋章作為騎縫，有該決算書附卷可按，自堪信為真實。惟被
    告另抗辯依該決算書中之工程結算驗收證明書，關於逾期天
    數、逾期違約金額之記載，及該決算書中原告出具之保固切
    結書，關於保固期限自94年10月17日起算記載，足以顯示原
    告前已同意上開逾期及扣罰違約金之認定，則為原告所否認
    ，經查：
    (1)該工程結算驗收證明書係新光國小之內部驗收文件，其上
      並無原告公司之簽章或註記（詳決算書第1 頁），自難認
      原告於該文件已同意上開逾期、扣罰違約金之認定。
    (2)本件原告確係經被告要求，依約修補，始驗收通過，此為
      兩造所不爭之事實，且有該決算書在卷可憑，原告既已依
      要求修補，自修補驗收通過之時間，計算該經修補產品之
      保固期限，並無不符，且該計算僅顯示，對修補驗收通過
      時間之認同，尚難逕認已對上開逾期、扣罰違約金之認定
      表示同意，而該保固切結書上，並無其他關於原告同意逾
      期、扣罰違約金之記載，有該文件附於決算書可考（詳決
      算書第70頁），則自難依該保固切結書，遽認原告已自承
      有逾期或同意被扣罰。
    (3)該決算書各頁雖經原告蓋用公司章作為騎縫，然原告既未
      於該決算書之各文件簽章表示同意，則至多顯示原告依被
      告之要求，製作該決算書提供被告使用，尚不得因上開蓋
      用騎縫之行為，逕認原告同意該決算書各文件所作之記載
      。從而由系爭工程之工程結算驗收證明書及保固切結書，
      尚無法證明原告已同意系爭工程認定為逾期266 日或應受
      1,456,515 元之扣罰。
  (二)關於原告施作至92年2 月12日，是否除產品型錄與約定不符
    外，均合於契約之要求：
    依原告提出系爭工程實際使用機構即高雄市左營區新光國民
    小學（下稱新光國小），於92年3 月25日，致本件監造建築
    師之糾正函及所附缺失表，顯示系爭工程之原施作（即92年
    2 月12日前所施作情形），就雷射唱盤、多功能遙控麥克風
    部分，原告使用之產品非但與契約規範不符，甚至與送審型
    錄亦不符合；又多功能麥克風無法如契約規範目的，作多區
    及單區設定廣播；7 段音質等化模組未依契約規範具有等化
    器IN/OUT指示燈；多功能繼電模組，未依契約規範具有5 組
    以上輸出（原產品僅有2 組）；自動溫控風扇未依契約規範
    具有溫控功能；緊急/ 業務廣播主機未依契約規範具有液晶
    （LCD） 顯示面板，無法確實顯示廣播狀態；亦未作中文及
    中文＋英文樓層廣播語音；復無自動火警語音廣播定時功能
    ；緊急/ 業務兼用接線盤未依契約規範具有RS-485/9600BPS
    傳輸介面，有該函及所附缺失表附卷可稽（詳卷第76頁），
    上開缺失係原告申報完工後不久，新光國小對監造建築師之
    質疑，非臨訟製作，自足顯示當時該校對系爭工程施作之真
    正評價。而原告雖一再主張原依送審資料所為之施作，除型
    錄規格與系爭工程契約之約定不同外，功能上均與契約規範
    符合，然對上開缺失表所載，產品規格與送審型錄不符，功
    能與契約規範不符之施作缺失，均未提出具體說明，且在被
    告要求下，原告確已依系爭工程契約之約定作修補，此為兩
    造所不爭之事實，則主張於92年2 月12日，已依送審資料施
    作完成，或施作之產品功能均與契約規範相符，即難認為真
    實，被告辯稱依92年2 月12日前之原施作情形，型錄規格及
    功能均與契約規範不符，尚堪採信。
  (三)關於系爭工程施作之材料，進場前是否曾送被告審查同意：
    原告另主張，系爭工程產品、材料進場施作前，均經原告同
    意之情，雖提出日報表5 份為證（詳卷第176 頁起），惟為
    被告所否認，辯稱日報表上僅有零件式之記載，無法瞭解各
    產品之功能、規格與契約約定是否相符，須組裝完成驗收後
    始可確認等語。經查，依該日報表之記載，雖在本日施工概
    況欄，陳述施工之主要項目，並在工程項目欄，一一說明各
    施工項目之零件名稱，然由上開「本日施工概況」、「工程
    項目」之分類可知，日報表填寫之目的，係承攬人向定作人
    說明施工進形，非定作人對施工所用產品之檢驗，則自難因
    新光國小承辦人員於日報表上蓋章表示認可，即認系爭工程
    所使用之各產品材料，業經被告於進場前檢驗同意，原告之
    上開主張尚難認與事實相符，亦無可採。
  (四)關於原告可否逕依送審通過之資料施作系爭工程：
    1.按債務人應依債之本旨為給付，僅在特別情事下始得免責
      ，乃債法之大原則，茍債務人之給付與債之內容不符，而
      主張免責者，自應就其歸責事由不存在負舉證責任；承攬
      人完成之工作，應使其具備約定之品質，及無減少或滅失
      其價值，或不適於通常或約定使用之瑕疵，民法第492 條
      定有明文，此項承攬人之瑕疵擔保責任係無過失責任，不
      以承攬人具有過失為必要，亦不因定作人另委有監工之人
      ，而得減輕或免除其責任，若因可歸責於承攬人之事由，
      致工作發生瑕疵，則亦發生不完全給付之問題，此時定作
      人除得請求修補或解除契約或請求減少報酬外，依同法第
      495 條規定並得請求損害賠償，此有最高法院89年度台上
      字第2097號判決意旨可資參照。依上所示，除法規另有特
      別規定，或契約另有約定外，本件承攬人即原告，就系爭
      工程依契約所約定須具備之品質、功能等，即負有無條件
      予以施作、給付之責任，不因被告委有監造建築師，而可
      減輕或免除上開責任。
    2.又機關應視工程需要，指派適當人員或委託適當機構負責
      監造；監造單位應負責審查廠商所提施工計畫與品質計畫
      ，並監督其執行，公共工程施工品質管理作業要點第8 條
      第1 項、第9 條第1 項固有明文，然依該作業要點第1 條
      之規定所示，該作業要點主要係「為提昇公共工程施工品
      質，確保公共工程施工成果符合其設計及規範之品質要求
      並落實政府採購法第70條工程採購品質管理及行政院頒『
      公共工程施工品質制度』之規定」所訂定，準此，該規定
      僅在規範政府機關，就施作之工程須如何落實監造，藉專
      責監造機構、單位之監督執行，以提昇工程品質，尚難謂
      指派或委有監造人後，監造人即屬該定作政府機關之全權
      代理人，承攬人僅須符合監造人之指示，即可豁免其他契
      約規範之約束，該作業要點規定自難認屬上開承攬人可據
      以減免責任之特別規定，原告主張依該作業要點之規定，
      系爭工程僅須依監造人審查通過之送審資料施作即可免責
      ，尚無足採。且依新光國小與監造建築師即監造人訂定之
      系爭工程監造契約第1 條第4 點關於工程監造部分之約定
      ，建造人依約應向新光國小所作之提報監造計畫、審核施
      工廠商所提出之施工計畫、施工進度網狀圖、品質計畫、
      器材樣品及施工圖等，均屬依上開作業要點所作之規範，
      規範目的在保障系爭工程品質，非在保護原告可豁免契約
      責任，則亦難認屬上開承攬人可據以減免責任之契約特別
      約定。
    3.依原告所提出系爭工程送審單說明欄之記載：建築師之審
      核僅限於送審資料是否齊備且符合設計原意之認定，審查
      結果雖經核准，承包商不得以此為理由，推委有關尺寸、
      施工品質、施工方法、施工期限及合約規範所規定之一切
      責任等語（詳卷第26頁），足見系爭工程之監造人，於原
      告將系爭工程相關資料送其審查時，已向原告明白表示，
      系爭工程之施作，仍應遵守兩造間系爭工程契約之約定，
      非送審通過後，即可豁免該契約之規範，則原告對於系爭
      工程之施工，須以契約約定為準之事實，即不能推諉不知
      。
    4.綜上，原告就系爭工程，負有依契約約定品質、功能施工
      之責任，不因被告委有監造人，而可減輕或免除該責任，
      且公共工程施工品質管理作業要點第8 條第1 項、第9 條
      第1 項之規定，主要目的在規範政府機關，就施作之工程
      落實監造，以提昇工程品質，非在減輕或免除承攬人之責
      任，被告與監造人所訂立監造契約之類似約定亦同，原告
      主張可逕依送審資料施作，如有不符，屬監造人之過失，
      均無可採。
五、綜上所述，系爭工程92年2 月12日前之施作結果，型錄規格
    及功能均與系爭工程契約之規範有所不符，而依系爭工程契
    約第13條品質管制第6 項工程查驗之第(二)目，本約定略以：
    被告如發現原告工作品質不符合契約之約定時，得指示原告
    限期改善或改正，或將不符約定部分拆除重作，原告不得藉
    詞要求延展工期或補償等語（詳卷第18頁），則被告要求依
    契約規範所示為修補，即無不合；且原告既自承被告要求修
    補者，均係依契約約定所作之請求，並未逾越契約規範（詳
    卷第171 頁筆錄第5 行、第174 頁陳報狀第6 行起），則該
    請求亦未有所逾越；而原告復自承系爭工程如僅得依契約約
    定施作，則因修補所致逾期266 日，及應扣罰違約金
    1,456,515 元之認定，即無錯誤（詳卷第143 頁筆錄第5 行
    起、第223 頁筆錄第17行起），則被告依系爭工程契約第19
    條關於逾期罰款之約定，計算上開逾期罰款金額，及自未領
    工程款中予以扣罰，依法即無不合，原告請求給付該扣罰金
    額及自起訴狀繕本送達翌日起至清償日止之法定遲延利息，
    依法尚無理由，自應予以駁回。且原告之訴既無理由，假執
    行之聲請即失所依附，自應併予駁回。
六、本件事證已臻明確，原告另主張發函新光國小表明無違約之
    情，對有無逾期應付違約金之情一再協商，及發函新光國小
    對工期計算表示異議，並提出上開發函文件；被告抗辯高雄
    市審計處派員檢查結果，認系爭工程之施作有缺失，並提出
    新光國小轉知高雄市審計處查核缺失函、複驗紀錄，經審酌
    後，認均與本件之判決結果無影響，爰不一一論述，併予敘
    明。
七、據上論結，本件原告之訴為無理由，依民事訴訟法第78條，
    判決如主文。
中　　華　　民　　國　　96　　年　　10　　月　　12　　日
                  民事第一庭審判長法　官　陳嘉惠
                                  法  官  廖純卿
                                  法  官  鄭峻明
正本係照原本作成。
如不服本判決，應於送達後20日內，向本院提出上訴狀並表明上
訴理由，如於本判決送達前提起上訴者，應於判決送達後10日內
補提上訴理由書（須附繕本）。
中　　華　　民　　國　　96　　年　　10　　月　　12　　日
                                  書記官　莊豐源
